最高法院刑事判決　　　　　　　　　　　　　　　九十一年度台上字第五一○六號
　　上 訴 人　台灣高等法院檢察署檢察官
　　被　　告　甲　○
右上訴人因被告偽造文書等罪案件，不服台灣高等法院中華民國八十九年六月二十一
日第二審判決（八十八年度上訴字第四六三三號，起訴案號：台灣台北地方法院檢察
署八十七年度偵字第二０五四九號），提起上訴，本院判決如左：
    主  文
原判決撤銷，發回台灣高等法院。
    理  由
本件原判決以公訴意旨略稱：被告甲○基於意圖為自己不法所有之概括犯意，於民國
（下同）八十六年初向林秀蓮詐稱願以月利二分向其借款，使林秀蓮誤認有厚利可圖
，陷於錯誤，出借新台幣（下同）一百六十三萬元予甲○，詐騙得手，言明於八十六
年七月廿日返還。又於八十六年八月間某日，向林秀蓮詐稱遺失皮包，急需現金週轉
，使林秀蓮誤信為真，陷於錯誤，再度出借三十五萬元予甲○，詐騙得手，期限屆至
，經林秀蓮屢次催討，甲○即推諉要求寬限時日，並簽發發票日為八十六年八月十八
日、面額二百二十八萬一千元、到期日為八十六年十月三十日之本票一紙，用以塘塞
林秀蓮。本票屆期仍未獲清償，再經林秀蓮催討，甲○再基於偽造文書之犯意，藉詞
向案外人王順禮取得印章及王順禮所有之坐落花蓮市○○街一六五號房地之所有權狀
，再委託不知情之代書刻林秀蓮之印章，偽造土地登記申請書、土地建築改良物抵
押權設定契約書各一份完成後，於八十六年十一月三日持向花蓮縣花蓮地政事務所申
請將該筆房地設定第三順位之抵押權予林秀蓮，行使偽造私文書，用以取信林秀蓮，
足以生損害於王順禮及林秀蓮，並使該管地政事務所公務員登載不實，林秀蓮始知受
騙。因認被告甲○觸犯刑法第三百三十九條第一項，第二百十七條第一項，第二百十
條，第二百十六條，第二百十四條之罪嫌云云，原審審理結果，認不能證明被告犯罪
，因而撤銷第一審不當之科刑判決，改判諭知被告無罪，固非無見。
第按刑事訴訟法第一百六十四條規定，證物應提示被告，令其辨認，如係文書而被告
不解其意義者，應告以意旨。第一百六十五條第一項規定：卷宗內之筆錄及其他文書
可為證據者，應向被告宣讀或告以要旨。此項規定為事實審法院直接審理原則之立法
；法院必須經過調查程序，以顯出於審判庭之資料，始得採為判決之基礎，否則其踐
行之訴訟程序，即有違背法令。查原判決記載之王順禮承諾書，雖附於審判筆錄之後
，然並未踐行提示調查之程序，原判決遽採為判決基礎，其踐行之程序即有未合。次
查證人王順禮於第一審結證稱：「（甲○為何將廣東街房子登記給你？）因為他欠我
錢」（見一審卷第五十一頁），又於偵查中證稱：「（甲○有無告訴你要將此筆房地
設定給林秀蓮？）沒有」，「（甲○如果告訴你要將房子設定第三順位抵押權給劉林
秀蓮同意否？）不同意」（見偵查卷第一六五頁），乃原判決遽認「本件抵押之設定
登記，事先經房地所有權名義人王順禮同意交付證件予被告……」，並認定：「……
至於所稱不同意自己之房子供抵押，真意非指信託登記之前開房地，而是自己所有者
。起訴書所指王順禮不同意設定抵押權予告訴人已有誤會」，似與卷內所存資料不符
，原判決亦有證據上理由矛盾之違誤。再查告訴人林秀蓮於第一審審理中證稱：「我
只把身分證影本給他。叫他去請謄本，看謄本是否有問題……但要甲○名下的不動產
，而且要第一順位，等沒有問題，……我才會親自去蓋章，我並沒有同意他刻印章使
用」（見一審卷第三十七頁），則被告有無盜刻及使用告訴人林秀蓮之印章，亦饒有
研求之餘地，實情究何？原審未詳加勾稽，遽行判決，亦有調查職責未盡之違誤。檢
察官上訴意旨，指摘原判決不當，非無理由，原判決應認有撤銷發回更審之原因。
據上論結，應依刑事訴訟法第三百九十七條、第四百零一條，判決如主文。
中      華      民      國    九十一    年      九      月     十二     日
                              最高法院刑事第十一庭
                                  審判長法官  呂  潮  澤
                                        法官  白  文  漳
                                        法官  陳  世  雄
                                        法官  孫  增  同
                                        法官  林  開  任
      右正本證明與原本無異
                                              書  記  官
中      華      民      國    九十一    年      九      月     十七     日
